臺灣高等法院臺南分院刑事判決　　　　99年度上訴字第1110號
上　訴　人　臺灣臺南地方法院檢察署檢察官
被　　　告　王立安
選任辯護人　陳清白律師
上列上訴人因被告偽造有價證券等案件，不服臺灣臺南地方法院
99年度訴字第411號中華民國99年9月27日第一審判決（起訴案號
：臺灣臺南地方法院檢察署98年度偵續字第135 號），提起上訴
，本院判決如下：
    主  文
上訴駁回。
    理  由
一、公訴意旨略以：被告王立安曾為久翔旅行社之負責人，民國
    96年間，久翔旅行社週轉不靈，王立安本人亦負債纍纍，且
    於民國96年11月22日遭銀行退票，王立安因遭追債需款孔急
    ，又知悉曾國欽有意離開任職旅行社而經營久翔旅行社，遂
    向曾國欽諉稱：日後由曾國欽接手經營久翔旅行社，相關資
    金帳戶以支票出入較為方便，因曾國欽本人並無支票存款帳
    戶，可至王立安熟識之合作金庫銀行永康分行（下簡稱合庫
    永康分行）開立甲存支票帳戶等語，又因王立安知悉曾國欽
    將於96年12月31日帶團出國，即緊急邀曾國欽於同年12月30
    日，至臺南市○○路○ 段臺灣銀行對面好公道麵店，與合作
    金庫銀行永康分行經理林炳村、襄理謝銘洲會面，辦理甲存
    支票帳戶開戶手續。曾國欽不疑有他，遂於該日辦妥相關手
    續，開立合作金庫銀行永康分行帳號010187號帳戶，王立安
    隨即以曾國欽隔日須出國為由，為其保管印章（包含開戶之
    印鑑章）。詎料王立安旋於曾國欽出國（96年12月31日）當
    日，未經曾國欽同意，前往合作金庫銀行永康分行，以曾國
    欽之名義表示欲領取空白支票使用，並在支票領取證上盜蓋
    曾國欽之印鑑章印文，致不知情之承辦人員允其領用，而交
    付曾國欽支票號碼KX0000000號至KX0000000號共100 張之空
    白支票，足生損害於曾國欽以及合作金庫銀行對客戶支票帳
    戶資料管理之正確性。嗣王立安取得上開空白支票後，即基
    於偽造有價證券之犯意，迅速在曾國欽出國短短5日期間（
    96年12月31日至97年1月4日），接續盜蓋曾國欽之方型印章
    於上開空白支票發票人欄上，偽造如起訴書附表所示金額自
    新臺幣（下同）12,000元至3,500,000 元不等，合計金額高
    達20,889,634元之支票共計53張，用以向他人調現，或償還
    舊債，或清償旅行社費用。嗣因曾國欽回國，發現其所有之
    支票在外流通，始查悉上情。因認被告王立安涉犯刑法第20
    1條第1項之偽造有價證券罪嫌，刑法第216條、第210條行使
    偽造私文書罪嫌云云。
二、證據能力部分：
  (一)按被告以外之人於審判外之言詞或書面陳述，除法律有規定
    者外，不得作為證據；又被告以外之人於檢察事務官、司法
    警察官或司法警察調查中所為之陳述，與審判中不符時，其
    先前之陳述具有較可信之特別情況，且為證明犯罪事實存否
    所必要者，得為證據，刑事訴訟法第159條第1項、第159 條
    之2分別定有明文。查告訴人曾國欽97年6月12日、證人謝銘
    洲、林炳村97年5 月30日在永康分局製作之調查筆錄，均屬
    被告以外之人於審判外之陳述，因上開被告以外之人於警訊
    中之陳述與渠等於原審審理之證詞大致相符，是渠等於司法
    警察調查中所為之陳述，已非不可或缺，自無必要性，依刑
    事訴訟法第159條第1項之規定，均無證據能力。
  (二)復按刑事訴訟法第158條之3規定：「證人、鑑定人依法應具
    結而未具結者，其證言或鑑定意見，不得作為證據。」，其
    中所謂「依法應具結而未具結者」，係指檢察官或法官依刑
    事訴訟法第175條之規定，以證人身分傳喚被告以外之人（
    證人、告發人、告訴人、被害人、共犯或共同被告）到庭作
    證，或雖非以證人身分傳喚到庭，而於訊問調查過程中，轉
    換為證人身分為調查時，此時其等供述之身分為證人，則檢
    察官、法官自應依本法第168 條有關具結之規定，命證人供
    前或供後具結，其陳述始符合第158條之3之規定，而有證據
    能力。若檢察官或法官非以證人身分傳喚而以告發人、告訴
    人、被害人或共犯、共同被告身分傳喚到庭為訊問時（例如
    刑事訴訟法第71條、第219條之6第2項、第236條之1第1項、
    第248條之1、第271條第2項、第271條之1第1 項），其身分
    既非證人，即與「依法應具結」之要件不合，縱未命其具結
    ，純屬檢察官或法官調查證據職權之適法行使，當無違法可
    言。而前揭不論係本案或他案在檢察官面前作成未經具結之
    陳述筆錄，係屬被告以外之人於偵查中向檢察官所為之陳述
    ，本質上屬於傳聞證據，基於保障被告在憲法上之基本訴訟
    權，除該被告以外之人死亡、身心障礙致記憶喪失或無法陳
    述、滯留國外或所在不明而無法傳喚或傳喚不到、或到庭後
    拒絕陳述等情形外，如已經傳喚到庭具結而為陳述，並經被
    告之反對詰問，或被告已放棄其反對詰問權，前揭非以證人
    身分而在檢察官面前未經具結之陳述筆錄，除顯有不可信之
    情況者外，得為證據，並應於判決內敘明其符合傳聞證據例
    外之理由；又前揭非以證人之身分在審判中之陳述筆錄，如
    該被告以外之人已經法院以證人身分傳喚到庭並經具結作證
    ，且由被告為反對詰問，該未經具結之陳述筆錄因屬審判上
    之陳述，自有證據能力；如係在另案法官面前作成之陳述筆
    錄，本質上亦屬傳聞證據，自得依本法第159條之1第1 項之
    規定，認有證據能力。不能因陳述人未經具結，即一律適用
    本法第158條之3之規定，排除其證據能力（最高法院97年台
    上字第483 號判決意旨及96年台上字第3527號判決意旨參照
    ）。關於告訴人曾國欽98年1月14日、98年4月14日、98年11
    月19日在偵查中之陳述（見偵字第一七六五０號卷《以下簡
    稱偵三卷》第八頁、第七十五至七十六頁，偵續字第一三五
    號卷《以下簡稱偵四卷》第二十九至三十頁）因非以證人身
    分所為陳述，且其於原審中給予被告對證人之反對詰問權機
    會，證人即告訴人曾國欽上開非以證人之身分向檢察官所為
    之供述，應屬業經完足調查之証據，而得為證據。惟其在原
    審審理中業經以證人身分接受被告及其辯護人反對詰問（見
    原審卷第一二八至一三一頁），依刑事訴訟法第159條之1第
    2 項之規定，仍有證據能力。被告選任辯護人爭執上開告訴
    人曾國欽98年1月14日、98年4月14日、98年11月19日在偵查
    中之陳述，因未具結，故無證據能力云云，並無可取。
三、按犯罪事實應依證據認定之，無證據不得認定犯罪事實；又
    不能證明被告犯罪者，應諭知無罪之判決，刑事訴訟法第15
    4條第2項、第301條第1項分別定有明文。次按認定不利於被
    告之事實，須依積極證據，茍積極證據不足為不利被告事實
    之認定，即應為有利於被告之認定，更不必有何有利之證據
    ；事實之認定，應憑證據，如未能發現相當證據，或證據不
    足以證明，自不能以推測或擬制之方法，以為裁判之基礎；
    且認定犯罪事實所憑之證據，雖不以直接證據為限，間接證
    據亦包括在內，然而無論直接證據或間接證據，其為訴訟上
    之證明，須於通常一般之人均不致有所懷疑，而得確信其為
    真實之程度者，始得據為有罪之認定，倘其證明尚未達到此
    一程度，而有合理之懷疑存在而無從使事實審法院得有罪之
    確信時，即應為諭知被告無罪之判決；又檢察官對於起訴之
    犯罪事實，應負提出證據及說服之實質舉證責任，倘其所提
    出之證據，不足為被告有罪之積極證明，或其指出證明之方
    法，無從說服法院以形成被告有罪之心證，基於無罪推定之
    原則，自應為被告無罪判決之諭知，最高法院30年上字第81
    6 號、40年台上字第86號、76年台上字第4986號、92年台上
    字第128號判例可資參照。
四、檢察官認被告王立安涉有上開行使偽造私文書及偽造有價證
    券罪嫌，無非係以：(1)、被告警詢及偵查中之供述。(2)、告
    訴人曾國欽之指訴。(3)、證人謝銘洲、林炳村警詢及偵查中
    之證述。(4)、陳尚勤偵查中之證述。(5)、曾國欽在合作金庫
    銀行支票存款帳戶開戶暨交易明細表、支票存款往來申請暨
    約定書、領取證。(6)、支票暨退票理由單影本數十紙等證據
    資料，為其主要論據。被告對於領取告訴人曾國欽向合庫永
    康分行申請之支票本，並以蓋用曾國欽印章後，簽發如起訴
    書附表所示之支票53紙之事實坦承不諱，惟堅決否認有何行
    使偽造私文書及偽造有價證券之犯行，辯稱：伊使用曾國欽
    之支票，係經過曾國欽之授權云云。
五、經查：
  (一)查久翔公司之前會計即證人陳佩芳於99年8 月10日於原審到
    場結稱：「印章是謝銘洲蓋的，蓋完之後就給曾國欽，因為
    曾國欽隔天要出國，被告臨時有事要先離開，被告當時站著
    ，拿壹仟元請我等一下買單，另外拿壹仟元，是要付開戶的
    費用，曾國欽就將印章拿給被告」、「謝銘洲將印章放在曾
    國欽的前面，曾國欽拿起印章，自然而然就把印章給被告」
    、「我沒有聽到（被告有說印章我幫你保管），我只看到過
    程曾國欽有將印章拿給被告」、「（印章拿給被告之後）被
    告放在皮包裡面就直接離開」、「兩個章（圓的及方的）都
    交給被告」（見原審卷第一三八頁背面及一三九頁）；證人
    即告訴人曾國欽於同日在原審具結後供稱「（你開完戶的印
    章、支票領取證放在那裡？）沒有支票領取證，印章被告就
    拿走，說要幫我保管，因為我要出國怕不見」、「我拿在手
    上，被告就半搶半拿將印章拿走，我當時想回國再領就好，
    就沒有跟他拿」（見原審卷第一二九頁）等語。姑不論本件
    告訴人開立支票之印鑑係如證人陳佩芳所言係告訴人主動交
    付予被告保管，或如告訴人所言：「被告就半搶半拿將印章
    拿走，我當時想回國再領就好，就沒有跟他拿」等語，本件
    告訴人應同意將印鑑放置於被告處之意思，至為明確。
  (二)告訴人固否認曾同意支票讓被告使用，供稱：若要用在久翔
    ，也是等伊過去由其本人開，也未附條件同意被告使用云云
    。證人林炳村（合作金庫永康分行經理）證稱：（支票開戶
    ）那天是要去幫忙對保並確定是本人，沒有聽到曾國欽說要
    將票交給王立安使用（見偵三卷第九十一頁），證人謝銘洲
    （開戶當天負責對保之合作金庫永康分行之襄理）亦證稱：
    （除伊以外）當天有林炳村、陳佩芳、曾國欽、王立安在場
    ，沒有注意聽到曾國欽在現場有說支票係由王立安使用等語
    （見偵四卷第三十五至三十六頁、偵三卷第九十至九十一頁
    ）。惟證人陳佩芳（請領支票當日在場之久翔公司會計）證
    稱：「因為桌上髒髒的，林炳村有去隔壁拿衛生紙，而且他
    年紀很大，記憶力也不好」、「我們當時在麵店是坐同一桌
    ，但是東西還沒有來，大家有去別桌拿東西。」（見原審卷
    第一三八頁），則依證人陳佩芳所言，對保當天林炳村、謝
    銘洲等共五人同至麵店用餐，證人林炳村或因去別桌拿取衛
    生紙，證人謝銘洲亦有可能去別桌拿東西而未聽到告訴人同
    意系爭支票供被告使用之對話，且證人林炳村、謝銘洲乃銀
    行人員，意在支票之對保，或對於告訴人有無授權被告使用
    一節，並不在意，而未注意聽聞，亦符合常情，此觀謝銘洲
    證稱：「（你有無聽到任何有關於曾國欽同意王立安使用曾
    國欽票據？）我沒有注意聽。」等語自明（見偵三卷第九十
    一頁），故不能單以證人林炳村、謝銘洲有上開「沒有聽到
    曾國欽有說支票係由王立安使用」證述，遽為不利被告之認
    定。
  (三)次查：
    (1)證人游士毅（久翔公司員工）到場證稱：「因為曾國欽之
    前有意無意都會說（有同意被告使用支票），．．．後來客
    人跟我說他一直沒有拿到（裝修旅行社冷氣）錢，我就去辦
    公室跟被告說這件事情，當時曾國欽也在，被告就開曾國欽
    的票給我。」、「我知道曾國欽同意他的票給被告使用，但
    是我沒有聽到可以用在旅行社或是可以用在旅行社以外的範
    圍，這樣詳細的情形」、「我剛才說的四條件中，並沒有說
    只能使用旅行社的用途。告訴人所講的四個條件：一、不能
    給他父親知道。二、不能開給東南旅行社。三、票只能給被
    告使用，不能給會計使用。四、開除會計。」、「（你有親
    自聽過曾國欽同意系爭票據被告使用？）有」、「（時間、
    地點為何？）他們要去台北處理房子的前一天晚上」（見原
    審卷第七十六頁正、背面、八十頁）。證人游士毅明確證稱
    ，曾國欽同意將他的支票給被告使用。(2)證人陳慶鴻律師到
    場證稱：「曾國欽說戶頭是他開的，票是他授權給被告用的
    ，我記憶中還很清楚記得」、「（曾國欽說這些話的時間為
    何？）二月底三月初，大概被告提起要曾國欽告他時，曾國
    欽的反應就是這樣子」、「日常的用語就是說戶頭是我開的
    ，票是我授權給他用，口頭上沒有如此精細的分概括授權或
    是有條件的授權」（見原審卷第七十二頁背面、第七十三頁
    ）。依證人陳慶鴻之證述，亦指明告訴人曾國欽自己表示本
    件之票據同意授權被告使用。(3)證人王嘉伶（陳慶鴻律師事
    務所之員工）到場證稱：「（被告使用曾國欽的支票你是否
    知道？）知道，我聽曾國欽說的，曾國欽有一天在樓上跟被
    告聊天後下來，在一樓跟我說，請我勸被告，他說被告頭腦
    有問題，我詢問曾國欽是什麼事情，他跟我說他有把票借給
    被告使用，現在出了問題，被告跟他說要曾國欽去告被告，
    我再要詳細問時，曾國欽就叫我去問被告」（見原審卷第八
    十三頁）。證人王嘉伶亦證稱曾國欽自己曾表示伊將支票借
    給被告使用。(4)證人陳佩芳（久翔公司之前會計）具結後證
    稱：「在辦公室時，被告跟曾國欽已經通過電話，辦公室小
    小的，我有聽到他們的對話，曾國欽申請這本支票出來給久
    翔旅行社用，有附加四個條件，我96年12月份回去久翔時，
    就看到公告，說曾國欽要來久翔旅行社」、「辦公室小小的
    ，我就在旁邊，我有聽到他們的談話，掛電話之後，我有問
    被告是誰打得，他說是曾國欽」、「（曾國欽在電話另一頭
    的聲音，是否很清楚？）是，但是全部的句子不完整，被告
    會重複曾國欽說的話，給曾國欽確認」、「（當時你聽到曾
    國欽講的四個條件是什麼？）一、不能讓曾國欽的父親知道
    。二、不能開給東南旅行社。三、支票只能給被告本人開，
    不能  給陳美妃開。四、曾國欽到任當董事長時，被告必須
    當會計，不可以是陳美妃當會計。就是要開除陳美妃。」、
    「（你剛才提到這四個條件，你是否確定這是曾國欽在電話
    中一字一句傳述出來的，而沒有摻雜被告的意思？）是」、
    「（你第二次聽到四條件是）．．．我們在東南前面門口，
    等要過馬路的時候，那不是紅綠燈的路口」、「麵店裡面，
    曾國欽沒有無提到這四個條件，是在等過馬路的時候說的」
    等語（見原審卷第一三七頁正、背面）、「在麵店有聽到曾
    國欽講說支票領出來要給被告使用」、「（曾國欽有無特別
    強調給被告使用的票，只能使用在久翔的業務，不能用在其
    他方面？）沒有」（見原審卷第一三八頁、第一三九頁背面
    ），則依證人陳佩芳之證言，告訴人曾在電話中及在東南旅
    行社對面麵店用餐時，均表示系爭支票在符合前述四條件下
    （並不限於久翔旅行社業務），願交付被告使用。(5)綜合上
    揭證人游士毅、陳慶鴻、王嘉伶及陳佩芳之證言，其等聽聞
    告訴人陳述系爭支票之使用方式之時、地縱或有所不同，惟
    均不約而同證稱曾聽聞告訴人曾國欽表明同意被告使用其支
    票，足認告訴人曾對外多次表示，其同意被告使用系爭支票
    無訛，則告訴人以：被告未經其授權而在支票請領證偽造曾
    國欽印章請領支票簿，再盜其印章，偽造告訴人之支票一節
    ，是否屬實，顯有可疑。又證人游士毅及陳佩芳並進一步證
    稱曾聽聞曾國欽說被告使用其支票需符合四個條件：「一、
    不能給告訴人父親知道。二、不能開給東南旅行社。三、票
    只能給被告使用，不能給會計使用。四、開除會計。」綜觀
    該四個條件，並未見告訴人就被告開票範圍限縮於旅行社業
    務，證人陳佩芳亦明確供稱：曾國欽並無特別強調給被告使
    用的票，只能使用在久翔的業務，不能用在其他方面，已如
    上述（見原審卷第一三九頁背面），則告訴人應有授權被告
    開立系爭支票，且授權範圍不限旅行社業務，應可認定，檢
    察官上訴意旨指稱：告訴人對於被告使用其支票之條件即授
    權範圍，應僅限於執行久翔旅行社之業務範圍云云，即屬無
    據，不足採信。
六、復查：
  (一)證人陳尚勤（曾任久翔旅行社副理）固證稱：曾看過王立安
    在開曾國欽的支票，於97年1 月2日及3日在久翔旅行社，簽
    發很多張，因當時有很多同業或其他人要跟王立安收取款項
    ，簽發的金額沒注意。一開始不知是開曾國欽的票，直到我
    問王立安才說，我知道曾國欽不在國內，問王立安為何有曾
    國欽的票，她說是她領的。當時王立安開票時邊開邊哭，我
    問王立安既非曾國欽所領，是否等其回國再開，她說不開不
    行，因為很多人要收票，但繼續開王立安自己也會怕，說會
    害死曾國欽，所以王立安邊開邊哭（見他字第一三七六號卷
    第七十八頁，以下簡稱偵一卷）；「人家來請款，被告在開
    票，被告一面哭一面說他沒有徵得曾國欽同意，會害死他」
    、「被告邊哭邊開出來的票，當天交給我一、二十張，我拿
    到票之後，有拿兩或三張去岡山調錢，也有要通知旅行社來
    收款的」、「一、二十張，就我經手的部分，我翻了一下才
    知道記載不符」、「（你拿票去岡山跟誰調錢？）是被告指
    定之朋友，是在銀行工作之朋友」（見原審卷第八十五、八
    十九、九十背面、九十一頁），惟證人陳尚勤亦自承「係曾
    國欽介紹伊去久翔工作」（見原審卷第八十四頁背面），足
    認證人陳尚勤與曾國欽有相當交情，而曾國欽對證人陳尚勤
    有介紹工作之恩，且告訴人稱回國係九十七年一月四日當天
    晚上七點多（見本院卷第一一０頁），「陳尚勤旋於曾國欽
    回國隔天凌晨即告訴曾國欽（被告開立曾國欽支票之事）」
    （見原審卷第八十五頁背面），業據證人陳尚勤證稱在卷，
    足見證人陳尚勤相當關心並極力迴護告訴人之權益，告訴人
    回國時係九十七年一月四日晚間，證人陳尚勤旋於翌日凌晨
    即通報告訴人。證人陳尚勤既與告訴人有相當交情，並至為
    關心告訴人之權益，參以告訴人證稱：係伊引陳尚勤進久翔
    ，陳尚勤與告訴人之關係較陳尚勤與被告之關係密切（見原
    審卷第一三一頁），則陳尚勤之證言難免偏頗告訴人，自不
    得援引其證言，作為不利被告之認定。
  (二)證人陳尚勤於另案臺灣臺南地方法院九十七年簡上字第一三
    六號訴外人潘清收與告訴人曾國欽間請求給付票款（金額三
    十萬五千元，即本件起訴書附表編號47所示之支票，見原審
    卷第五頁）民事事件審理中證稱：「我拿到這張支票時，支
    票已經開好了，王立安交付給我，要我拿去高雄岡山跟同學
    潘清收借款。」經該案受命法官質問「曾國欽的章是你當場
    親蓋或是已經蓋好才拿給你？」時，始又改稱：「當時我有
    看到王立安寫支票、金額，而章的部分也是王立安蓋的」（
    見民事卷第九十八頁背面，本院卷第一三五頁），則證人陳
    尚勤對於起訴書附表編號47所示之支票，究係被告開好才交
    給伊去調錢，抑或其親眼看著被告填寫支票、金額、蓋章一
    節之親身經歷事項，竟於另案民事庭為前後不一之供述，則
    其所供是否屬實，則不無可疑。又證人陳尚勤於上開民事事
    件審理時證稱：「被告開第一張支票的時候有講，她在簽的
    時候同時講，沒有經過上訴人（曾國欽）同意會害死上訴人
    ，後來，我告訴王立安，等他回國的時候，再問問上訴人的
    意見，但是三十萬五千元（即起訴書附表編號47）這筆沒講
    」、「此張與第一張有隔幾天，而且第一張是給同業的票與
    潘清收無關」（見本院卷第一三五至一三六頁），並未提及
    「王立安開票時邊開邊哭」，且依上開證人陳尚勤所言，被
    告未經授權開立第一張告訴人名下之支票與上開證人陳尚勤
    經手向訴外人潘清收調款之起訴書附表編號47所示支票並非
    同一天開立，且在開立第一張支票時有講係未經過告訴人之
    同意即開立，至開立起訴書附表編47之支票則未為「未經過
    告訴人之同意即開立」之意思表示。惟依據上開證人陳尚勤
    於原審之證言：「被告是當天開，當天交給我一、二十張，
    當天我拿到票之後，有拿兩或三張去岡山調錢（包括起訴書
    附表47之支票），也有通知旅行業來收款的。」（見原審卷
    第八十九頁），可認證人陳尚勤所經手之一、二十張支票（
    包含如起訴書附表編號47向在岡山之潘清收調款這張）是同
    一天開立，則證人陳尚勤對於其經手之一、二十張支票被告
    是否同一天開立及被告是否有邊開邊哭之情事，竟於原審與
    另案民事案件審理中為不一之陳述；又被告於開立起訴書附
    表編號47之支票時，是否有向證人陳尚勤為「未經過告訴人
    之同意即開立」之表示，證人陳尚勤竟於另案民事庭審理及
    原審審理時，亦為不一之供述。證人陳尚勤所證既有上開矛
    盾及前後不一之情事，足認證人其所證：「被告一面哭，一
    面說也沒有徵得曾國欽同意，會害死他」等語實難認為實在
    ，而為不利被告之認定。
  (三)再查，被告以告訴人名義開立系爭五十三張支票，其中有部
    分兌現，且兌現之票款係由被告存入，後來因為借的錢沒有
    到位，支票才會跳票等情，業據被告供明在卷（見本院卷第
    一一九頁背面），又告訴人證稱：開立合庫永康分行甲存支
    票帳戶後，從來沒有存錢進去（見本院卷第一一０頁背面）
    ，告訴人之支票帳戶，告訴人未曾存入任何款項，被告則曾
    存入款項，供系爭支票部分兌現，是以告訴人上開帳戶自始
    均由被告使用，至為明確。益徵被告並無偽造有價證券之故
    意，否則，被告自可放任系爭支票全部退票，何需存入款項
    ，供部分以告訴人名義開立支票兌現？嗣後告訴人上開帳戶
    之所以因多張支票不獲兌現而列入拒絕往來戶，應係如被告
    所稱：「借的錢沒有到位」所致（見本院卷第一一九頁背面
    ）。
  (四)證人盧仲萍（案發時在合庫永康分行負責甲存（支票）帳戶
    事宜之人員）到場證稱：「發現支票的印章是方章，支票的
    印鑑章是圓章，有找告訴人兩、三次，我覺得他接到電話比
    我們還不緊張。」、「很冷淡，說他知道了。」（見原審卷
    第一一九頁背面、一二０頁）；又本件被告以告訴人名義開
    立之支票帳戶自97年1月11日起即有退票資料，終至97年3月
    7 日列為拒絕往來戶，有合作金庫銀行所提供曾國欽支票帳
    戶之往來明細及退補票紀錄（見偵一卷第七十一至七十三頁
    ），證人盧仲萍又證稱：「一般打電話跟客戶說有票，客戶
    會說我馬上處理或是說何時會匯，表示他有在動作，但是告
    訴人（原筆錄誤載為被告）是比較平淡的說我知道了」、「
    我是感覺我打給他好像不能解決票款在那裡，好像這筆票款
    他還不知道怎麼處理」、「（曾國欽）跟我接觸的一般客人
    不一樣，一般客人會很積極，會有反應出來，我會感受到對
    方在處理了，但是他感覺很事不關己，好像沒有要處理的感
    覺」（見原審卷第一二０頁背面至一二一頁）、「（曾國欽
    ）從來沒有答應會湊足，但是他的口氣也不會很兇，就是很
    平淡」、「他說『我知道』，然後就掛電話了」（見原審卷
    第一二二頁背面至一二三頁），則依盧仲萍之證述，告訴人
    在接到催補票款通知時，口氣冷淡，似乎並不訝異，亦無願
    意補足票款之其他說明。若告訴人名下支票確係遭被告盜開
    ，且其張數又係不少，告訴人焉有可能如此異乎尋常之平靜
    ？則告訴人指述被告未經授權，簽發其支票一節，即非無疑
    。
  (五)證人陳慶鴻證稱：「我也有欠被告債務，我答應他我台北的
    房子賣掉時，要清償債務，所以在97年2 月份時，．．．被
    告聯絡台北那裡要賣我的房子，這個時候才常常跟我接洽，
    急著要清償一筆開出去的票的債務，」、「我台北的房子用
    正常的市價賣掉，還不足以清償被告的欠款，．．．，我只
    是委託被告而已，曾國欽是被告邀去的，因為要拿幾百萬元
    的現金，曾國欽可能是被告找去保護他的」（見原審卷第七
    十頁背面、第七十四頁）。核與告訴人證稱：「有與被告一
    起去台北處理房子，拿回五百萬元，我拿走二十萬元」、「
    拿二十萬元是（向被告）借貸、處理我私人的事情」、「（
    怎麼不會想把五百萬元都拿走？）五百萬元是要處理方先生
    的債務，．．．當天晚上就去找方先生處理三百多萬元的債
    務」（見原審卷第一三０頁正、背面）等情相符，曾國欽於
    知悉被告以其名義簽發鉅額之支票後之97年2 月份，猶與被
    告北上處理陳慶鴻欲清償被告債務而須賣出之房屋，且更向
    被告借用賣房屋所得款項中之二十萬元。曾國欽遭被告冒其
    名義簽發二千多萬元之債務，在被告未能全數清償票據債務
    ，或提出償債計劃及有效擔保前，尚能陪被告北上處理債務
    ，且被告拍賣證人陳慶鴻房屋所取得之金錢僅五百萬元，實
    不足以清償被告以曾國欽名義簽發票據金額之四分之一，曾
    國欽不僅未要求被告將取得之五百萬元全數清償票據債務，
    反而同意被告以之清償一位「方先生」之債務，且若被告未
    經告訴人同意開立系爭五十三張支票，共二千多萬元，又無
    力代告訴人清償，令告訴人身陷執票人追索之困，告訴人自
    可當而皇之向被告取償，相較於二千多萬元之支票債務，區
    區20萬元告訴人何需以借貸名義向被告為之。以上種種，均
    有違常情。告訴人曾國欽陳稱未同意被告使用其支票云云，
    實難令人置信。
  (六)97年農曆過完年後告訴人仍幫被告在台南市南門庭院餐廳慶
    生，業據證人陳慶鴻及王嘉伶證稱在卷（見原審卷第七十一
    頁背面、八十三頁正、背面），告訴人甚而坦承致贈生日禮
    物予被告（見原審卷第一二九頁），查被告生日為二月二十
    八日，詳如當事欄人所載，曾國欽在知悉被告以其名義簽發
    鉅額票款後，被告未提出償款計劃，曾國欽仍因此承擔鉅額
    票據債務之際，曾國欽猶在九十七年二月二十八日為被告慶
    生，並致贈生日禮物，實有違常理。告訴人指述伊未授權被
    告開立系爭支票一節，即難不啟人疑竇。又告訴人稱：被告
    想要自殺、跳樓，幫被告慶生係希望她活著，她要活著才能
    處理（支票債務）」（見本院卷第一一二頁），惟自九十七
    年一月十一日起迄至九十七年二月底，被告名下之支票已有
    高達九張退票（見偵一卷第七十三頁），足徵無論被告或告
    訴人對於龐大之支票債務均已束手無策，告訴人辯稱其於九
    十七年一月二十八日為被告慶生，是希望被告活著處理支票
    債務一節，亦難令人相信。
  (七)告訴人復證稱其之所以在九十七年一月四日即被告未經授權
    開立支票，竟遲至九十七年五月九日始提出告訴係因：「被
    告的一個同學告我，我有聯絡到被告，被告發簡訊給我，說
    他已經跟他同學說好，他同學不會告我了，後來我去開庭才
    發現被告根本沒有跟她同學聯絡，所以我才會告他」（見原
    審卷第一二七頁）。惟參諸本件支票之退票紀錄，至九十七
    年二月間已有九張之多，甚且至同年三月七日列為拒絕往來
    戶，已如上述，何以告訴人對於先前遭退票之支票債務，無
    動於衷，甚至在九十七年二月間猶與被告上台北處理債權，
    且在被告提議曾國欽具狀提告被告偽造有價證券時，表示不
    同意，更在被告生日時幫被告慶生，二人交情似極融洽。告
    訴人九十七年一月四日知悉支票遭被告簽發，到同年五月九
    日提告，有告訴狀上臺灣臺南地方法院檢察署收文章可稽（
    見發查字卷第五九九號第一頁），中間四個月期間，未見告
    訴有何向被告積極追補票款之行為，反而表現與被告間有特
    殊情誼，竟至九十七年五月間因被告的同學對其提告，始提
    出本件告訴，其所稱被告未經授權簽立系爭支票云云，即無
    可採。
  (八)至本件告訴人出面告訴被告未經授權開立其名下支票之動機
    ：證人陳慶鴻證稱：「被告要求我處理官司的事情，我拒絕
    他，也聽到曾國欽說他也不贊成這個方案（告訴人出面提出
    刑事告訴告被告），曾國欽說戶頭是他開的，票也是他授權
    開的，當時他自己同意被告使用，現在要告被告偽造有價證
    券良心何在？」、「曾國欽一直認為這種方式可以解決黑道
    （催討票款）的壓力，但是這跟事實不符，所以他不願意。
    」、「（跟事實不符）是曾國欽說戶頭是他開的，票是他授
    權給被告用的，我記憶中還很清楚記得。」（見原審卷第七
    十頁背面、七十二頁背面），參以證人方文賢律師證稱：「
    王立安帶曾國欽至事務所，我才知王立安用曾國欽的票，外
    面的人用很強烈的方式追索票據上權利，為了讓曾國欽對外
    面的人有交代，所以要提告訴替曾國欽解套。」、「由被告
    帶告訴人來要我幫告訴人提出告訴，這樣很奇怪，所以我沒
    有接受委任。」（見偵三卷第六十七頁）等語。足見本件告
    訴人違背當初開立支票帳戶，授權被告開立支票之旨，出面
    指訴被告本件偽造有價證券等罪名，其動機係為解決系爭龐
    大支票債務及黑道催討之壓力。從而被告辯稱告訴人曾授權
    其使用系爭支票，告訴人係因怕遭黑道威脅，才來告伊一節
    ，核屬信而有徵，足堪採憑。
七、綜上所述，知悉本件案情之人中，有證人游士毅、陳佩芳、
    陳慶鴻、王嘉伶等四人到場具結後，均一致指證曾聽聞曾國
    欽表示曾授權被告簽發其支票，告訴人所舉之證人林炳村、
    謝銘洲乃銀行人員，意在支票之對保，或對於告訴人有無授
    權被告使用一節，並不在意，而未注意聽聞，或因彼時係在
    用餐，證人林炳村、謝銘洲離席拿取別桌之東西而未聽聞及
    之，自不能以其證稱未聽到告訴人有授權被告使用支票一節
    ，即為不利被告之認定。告訴人所舉另一名證人陳尚勤所證
    既有上述矛盾之處，亦不得採信。再從曾國欽知悉被告以其
    名義簽發二千多萬元支票後之表現，不僅對銀行催補票款顯
    得不在意，亦未積極要求被告填補票據債務，或提出清償計
    劃及有效擔保，反而幫被告慶生，與被告一同北上處理債權
    取得五百萬元，亦未要求被告用以清償票款，在被告提議由
    曾國欽對被告提出偽造有價證券告訴時，曾國欽亦曾表示不
    願意，有證人陳慶鴻證言可參（見原審卷第七十二頁背面）
    ，且告訴人自知悉被告開立其支票之日起，延滯四個月後才
    對被告提出偽造有價證券及偽造文書之告訴。綜合上情，被
    告是否未經告訴人授權而自行偽造文書申請支票簿，及偽造
    有價證券，本院實無法形成被告有罪之心證。原審以查無其
    他積極證據足以證明被告確有公訴意旨所指之犯行，本諸無
    罪推定原則，被告之犯罪尚屬不能證明，因而為無罪之諭知
    ，其認事用法並無不合。檢察官上訴意旨指稱：告訴人委由
    被告保管印章與授權被告開立支票係相異之事；告訴人既無
    明確授權，被告即無權於九十六年十二月三十一日持告訴人
    之印章領取其支票及告訴人對於被告使用其支票之條件即授
    權範圍，應僅限於執行久翔旅行社之業務範圍云云，均無可
    取，應予駁回。
據上論結，應依刑事訴訟法第三百六十八條，判決如主文。
本案經檢察官許美女到庭執行職務。
中    華    民    國   100    年    4     月    7     日
                  刑事第六庭    審判長法  官  董武全
                                      法  官  林英志
                                      法  官  孫玉文
以上正本證明與原本無異。
檢察官如不服本判決應於收受本判決後10日內向本院提出上訴書
，其未敘述上訴理由者並得於提起上訴後10日內向本院補提理由
書。
                                      書記官  王薇潔
中    華    民    國   100    年    4     月    7     日